【裁判字號】    89,自,387
【裁判日期】    890919
【裁判案由】    偽造有價證券等
【裁判全文】
臺灣高雄地方法院刑事判決                          八十九年度自字第三八七號
    自  訴  人  乙○○
    代  理  人  丙○○
    被      告  甲○○○
    指定辯護人  本院公設辯護人  丁○○
右列被告因偽造有價證券等案件，經自訴人提起自訴，本院判決如左：
    主  文
甲○○○無罪。
    理  由
一、自訴意旨略以：被告甲○○○與自訴人乙○○不曾相識，沒有金錢往來，不料竟
    持自訴人在民國八十一年七月二十日簽發給民間互助會會首黃志明作為參加其本
    票互助會信用憑證，票據號碼○五一八一五號票額新臺幣（下同）五萬元，假借
    其為票據債權人向法院申請票據民事裁定獲准，可以強制執行自訴人財產。自訴
    人曾在該民事裁定抗告理由反駁被告對本票據追索權合法性，顯然涉嫌票據詐欺
    、偽造有價證券行為，亦即上開本票係關係人吳金珠參加上開互助會而取得，又
    因向被告借款而於八十四年初持以質押，再據自訴人瞭解，被告與其夫林國正涉
    嫌專門持互助會會首和會員票據憑證，經互助會會首倒會潛逃後，再轉手被告夫
    妻假借票據債權人，以合法掩飾非法，向發票人追索票款，被告利用詐欺集團慣
    用詐術，企圖詐欺他人票款，卻不知自訴人就上開互助會會款早已與會首黃志明
    達成和解，反利用黃志明於八十二年底惡性倒會、避債，不知去向之機會，假借
    上開來源可疑之票據，以合法掩飾非法侵害自訴人法律權益，故被告所為，確已
    觸犯刑法第三百三十九條詐欺罪、第二百零一條偽造有價證券罪嫌云云。
二、按犯罪事實應依證據認定之，無證據不得推定其犯罪事實；不能證明被告犯罪者
    ，應諭知無罪之判決，刑事訴訟法第一百五十四條、第三百零一條第一項分別定
    有明文。次按刑事訴訟法上所謂認定犯罪事實之證據，係指足以認定被告確有犯
    罪行為之積極證據而言，該項證據自須適合於被告犯罪事實，始得採為斷罪資料
    ；又認定不利於被告之事實，須依積極證據，苟積極證據不足為不利於被告之認
    定時，即應為有利於被告之認定，更不必有何有利之證據（最高法院二十九年上
    字第三一○五號、三十年上字第八一六號判例參照）。
三、訊之被告甲○○○堅決否認有自訴人所指之犯行，辯稱伊是因借錢給吳金珠，而
    自吳金珠處取得上開已具票據形式之本票，伊並未填載該本票之內容等語。經查
    ：
  （一）按刑法上所謂偽造有價證券，以無權簽發之人冒用他人名義簽發為要件（最
        高法院五十三年臺上字第一八一○號判例參照）。然上開發票人為自訴人、
        發票日為八十一年七月二十日、票面金額五萬元、票據號碼○五一八一五號
        之本票一張，係自訴人因參加黃志明所召集之民間互助會得標後簽發，並交
        予會首黃志明收執等情，已據自訴人自承在卷（見八十九年七月二十一日刑
        事自訴狀、本院八十九年八月二十二日訊問筆錄、本院八十九年九月七日審
        判筆錄），且為被告所不爭執，復有上開本票影本一紙附卷可稽，足認上開
        本票係自訴人親自簽發，而非被告所書寫簽發無訛。上開本票既係自訴人親
        自簽發，而非被告所為，自與偽造有價證券罪之構成要件不符，不得以該罪
        相繩。自訴人主張被告無權占有、惡意取得云云，縱係屬實，亦非刑法偽造
        有價證券罪之構成要件行為，自亦不足據以推認被告有偽造有價證券犯行。
  （二）次按刑法第三百三十九條第一項詐欺罪之成立，以意圖為自己或第三人不法
        所有，以詐術使人將本人或第三人之物交付為要件。所謂以詐術使人交付，
        必須被詐欺人因其詐術而陷於錯誤，若其所用方法，不能認為詐術，亦不致
        使人陷於錯誤，即不構成該罪（最高法院四十六年臺上字第二六○號判例參
        照）。又票據乃流通證券，是票據經發票人簽發後，自可能因執票人交付轉
        讓與他人而流通，而發票人僅就其簽發之票據，負發票人責任，如票據不獲
        兌現，則負被追索之責任。查上開本票係自訴人因參加黃志明所召集之民間
        互助會得標後簽發，並交予會首黃志明收執等情，已如前述，是該紙本票並
        非自訴人因被告施以詐術而陷於錯誤後交付，洵堪認定。再者自訴人雖提出
        協議書影本一紙以證明其已就上開互助會會款與會首黃志明達成和解，然縱
        係屬實，此係自訴人與會首黃志明間之約定，參以上開本票係訴外人吳金珠
        向被告借款，持以償債之用等情，已據被告供承在卷（見本院八十九年八月
        二十一日訊問筆錄、八十九年九月七日審判筆錄），而訴外人吳金珠確積欠
        被告金錢一節，亦據被告於八十六年間即向本院聲請核發支付命令，並經確
        定在案，有本院八十六年度促字第三二四八○號支付命令影本一件在卷可按
        ，並經本院調閱該卷核閱屬實，是被告能否得悉自訴人與會首黃志明間之前
        開抗辯事由，自非無疑，自訴人雖又主張訴外人吳金珠係被告所虛擬之人云
        云，然被告於上開支付命令卷中提出訴外人吳金珠所簽發之支票及退票理由
        單各一紙附於該卷，且該支付命令亦經訴外人吳金珠之夫李明賢收受送達通
        知一節，亦有該送達證明書一紙附卷可稽，苟非確有該人，自無從向金融機
        關聲請支票使用，也不可能由其夫收受送達，故自訴人此部分主張，委無足
        取。況縱被告確實知悉前開抗辯事由，而惡意取得該紙本票，亦屬自訴人於
        被告依票據法相關規定向自訴人行使追索權時，應否負票據法上票據發票人
        責任之問題，參以自訴人收受本院八十九年度票字第七八五一號民事裁定（
        即上開本票准許強制執行裁定）後，隨即提起抗告等情，亦據本院調閱該卷
        核閱甚明，自訴人雖係就實體事由誤提抗告而遭駁回，然已足徵自訴人並無
        因此陷於錯誤，致交付財物予被告之情。綜上，被告行使上開本票之追索權
        行為尚與刑法第三百三十九條詐欺取財罪之構成要件有間，自難以自訴人片
        面指訴，遽爾課以被告詐欺之罪責。此外，復查無其他積極證據，足資證明
        被告有偽造有價證券、詐欺犯行，自屬犯罪不能證明，揆諸首揭說明，爰依
        法為被告無罪之諭知。
據上論斷，應依刑事訴訟法第三百四十三條、第三百零一條第一項，判決如主文。
中    華    民    國      八十九      年      九      月      十九      日
                                  臺灣高雄地方法院刑事庭
                                      法  官  李麗珠
右正本證明與原本無異。
如不服本判決，應於判決送達後十日內，向本院提出上訴狀。
                                      書記官  簡鴻雅
中    華    民    國      八十九      年      九      月      十九      日


司法院資訊處製作；財團法人民間司法改革基金會備份。
